最高法院民事判決　　　　　　九十六年度台上字第二九一○號
上　訴　人　萊爾富國際股份有限公司
法定代理人　乙○○
訴訟代理人　黃秀禎律師
被 上訴 人　統一超商股份有限公司
法定代理人　丙○○
被 上訴 人　甲○○
　　　　　　　　　　號
上列當事人間請求確認債權存在事件，上訴人對於中華民國九十
六年七月二十四日台灣高等法院第二審更審判決（九十五年度上
更(一)字第一○五號），提起上訴，本院判決如下：
    主  文
上訴駁回。
第三審訴訟費用由上訴人負擔。
    理  由
本件上訴人主張：伊因與被上訴人甲○○房屋租賃債權債務關係
，向台灣台北地方法院（下稱台北地院）聲請假扣押甲○○對被
上訴人統一超商股份有限公司（下稱統一超商）之租金債權，經
台北地院於民國九十一年十一月二十七日核發九十一年度執全字
第三四二五號扣押命令，禁止甲○○於租金債權新台幣（下同）
三百零一萬二千元及執行費二萬一千四百二十四元之範圍內，收
取對統一超商之租金債權或為其他處分，統一超商亦不得對甲○
○為清償。統一超商收受前開執行命令後，先於九十一年十二月
十一日具狀向台北地院民事執行處陳報依令執行扣押，旋於九十
二年二月二十五日復具狀陳稱前揭租賃契約之標的物業已移轉與
訴外人陳宜君，嗣並就執行命令聲明異議，致伊在私法上之地位
及前揭假扣押程序有被撤銷而受侵害之虞等情，爰依民事訴訟法
第二百四十七條及強制執行法第一百三十五條準用第一百二十條
第二項規定，求為判決確認被上訴人間自九十一年十二月二十五
日起至九十三年六月二十四日止按月以十七萬五千元計算之租金
債權在三百零一萬二千元之範圍內存在。
被上訴人則以：上訴人並無即受確認判決之法律上利益。甲○○
早於九十一年十二月二十四日將系爭租賃物所有權移轉予陳宜君
，伊二人間之租賃契約亦於該日終止，統一超商另於同年月二十
五日與陳宜君簽訂新租賃契約。甲○○自斯時起，對伊已無租金
債權存在等語，資為抗辯。
原審審理結果以：上訴人主張其與甲○○間關於房屋租賃之債權
債務關係，經台灣雲林地方法院九十一年十月二十九日以九十一
年度裁全字第二三三六號裁定准予假扣押，而向台北地院聲請假
扣押甲○○對於統一超商之租金債權，經台北地院於同年十一月
二十七日核發九十一年度執全字第三四二五號扣押命令，禁止甲
○○於租金債權三百零一萬二千元及執行費二萬一千四百二十四
元之範圍內，收取對統一超商之租金債權或為其他處分，統一超
商亦不得對甲○○為清償；嗣經統一超商聲明異議，上訴人乃提
起本件訴訟等情，有上開假扣押裁定書、扣押命令可稽，並為被
上訴人所不爭執，上訴人此部分主張之事實堪信為真正。上訴人
向台北地院民事執行處聲請扣押甲○○對於統一超商之租金債權
，經民事執行處核發上開扣押命令予統一超商，因統一超商聲明
異議，民事執行處於九十二年七月二十八日通知上訴人表示，如
認統一超商異議不實，得向管轄法院提起訴訟等情，有該民事執
行處通知函文及檢附統一超商九十一年十二月二十日、九十二年
二月二十五日陳報狀等可佐，上訴人強制執行甲○○對於統一超
商租金債權之權利，即因統一超商異議，致其上開核發之執行命
令有遭撤銷之危險，上訴人提起本件確認之訴，請求確認甲○○
對於統一超商有租金債權存在，有確認之利益。再查統一超商向
甲○○承租其所有坐落雲林縣斗六市○○里○○路四一號房屋（
下稱系爭房屋），訂立房屋租賃契約書（下稱系爭租賃契約），
約定租期自九十年六月二十五日起至九十六年六月二十四日止，
租金以每六個月給付一次；而統一超商早在九十一年十二月九日
接獲台北地院同年十一月二十七日北院錦九十一執全未字第三四
二五號扣押命令之前，即依約將九十一年六月二十五日起至同年
十一月二十四日止共計六個月之租金，預付匯款予甲○○，統一
超商就系爭房屋已給付甲○○至九十一年十一月二十四日止之租
金。又系爭房屋經甲○○於九十一年十二月十六日以買賣為原因
而讓與陳宜君，並於同年十二月二十四日移轉登記於陳宜君所有
，此有建物登記謄本足稽。甲○○於九十一年十二月中旬，因系
爭房屋即將移轉所有權予陳宜君，乃先以電話向統一超商表明終
止系爭租賃契約之意思，尚與常情無違。證人即當時擔任統一超
商嘉南加盟團隊經理之劉銘遜亦證稱：伊是從下屬許靜東處得知
甲○○欲終止租約之消息，伊有要求甲○○返還押金，並將押金
給付新房東，新房東也有開立收據給伊公司，只要所有權變更與
公司利益無損，伊公司通常都會同意；但是要先確認終止租約的
時間，且日期一定要與新房東接上來，這樣租金之給付才能接續
等語。統一超商因甲○○已將系爭房屋所有權移轉於陳宜君，且
甲○○表示統一超商得以同一條件向陳宜君另訂租約，乃同意與
甲○○終止租約。被上訴人主張甲○○先以電話與統一超商聯絡
，經統一超商同意終止租約，並約定終止日期為九十一年十二月
二十四日，系爭租賃契約已因被上訴人合意於該日終止。又查統
一超商於九十一年十二月二十五日與陳宜君另行簽訂新租賃契約
，約定租金每月為十七萬五千元，租期自九十一年十二月二十五
日起至九十六年十二月二十四日止，且統一超商已給付陳宜君押
金三十萬元，並將九十一年十二月二十五日起至九十二年五月二
十四日止之六個月扣除稅額後之租金九十四萬五千元，簽發支票
給付陳宜君等情，有統一超商與陳宜君簽訂之租賃契約、應付票
據查詢資料及收據等可考。亦可證被上訴人間之系爭租賃契約業
經雙方合意於九十一年十二月二十四日終止。而統一超商於系爭
租賃契約終止前，並未積欠甲○○任何租金，被上訴人辯稱：渠
等之間並無任何債權債務關係存在等語，洵堪採信。上訴人雖主
張統一超商九十一年十二月二十五日起至九十二年五月二十五日
之租金，係於九十二年五月七日開票一次支付予陳宜君，此與其
租約第三條第三項所謂租金每一個月，預付一次之約定不符；且
陳宜君收受押金之日期為九十二年四月二十日，距離統一超商所
稱與陳宜君簽訂租約之日期相隔四個月之久，顯與常情不合。又
依統一超商提出之變更所有權人契約用印查檢表之內容觀之，統
一超商發展專員許靜東於九十二年三月二十七日始製作該「查檢
表」，並於「查檢表」上記載「先用印，送房東時，以新契約當
面換回舊約正本」，可見於許靜東製作上開「查檢表」之際，被
上訴人間之租賃契約關係根本未終止，應係統一超商為配合甲○
○脫產而與陳宜君簽訂假租賃契約，並刻意倒填簽約日期為九十
一年十二月二十五日；何況甲○○與陳宜君就系爭房屋之所有權
移轉，業經法院判決認定通謀虛偽意思表示而無效，被上訴人以
系爭房屋所有權移轉，主張租約經雙方合意終止，失其論據云云
。惟查：租金之給付通常按契約之約定，但經當事人同意自非不
得累計數月一次給付，故不能僅因租金之給付與租約書面約定不
符，遽謂租賃關係不存在。統一超商提出之「查檢表」雖記載其
製作日期為九十二年三月二十七日，惟證人劉銘遜證稱：「查檢
表」一般是要與新租賃契約同時送回總部用印的，可是如果沒有
「查檢表」，也可以簽約；在契約用印流程中，應該是契約本身
的資料要完備，而「查檢表」只是備忘而已，並非主要文件；如
果房東已經用印，且伊等也送回總部用印完成，會計會協助開出
第一期的押金與租金，再送回伊等處等語，可知「查檢表」僅係
統一超商內部作業之備忘資料而已，並非必須先檢送「查檢表」
回總部，始能簽訂租賃契約；倘若情況急迫，並非不得經總部授
權先簽訂新約，再補行「查檢表」之內部程序而完成核撥租金、
押金。參以租賃契約係諾成契約，不以書面為必要，統一超商於
租賃物所有權人變更，而欲接續原租約日期，且維持同一承租條
件以保障公司權益之情形下，先經總部授權與新所有權人陳宜君
簽訂租約，尚無悖於常情，而堪採信。再觀諸統一超商給付陳宜
君押金、租金之日期分別為九十二年四月二十日、同年五月七日
，均在「查檢表」於同年四月九日經總部核章之後，可見「查檢
表」之目的係在作為總部核撥押金、租金程序之用，並非統一超
商簽訂新租約所必須之文件。此「查檢表」製作之日期，適足以
說明統一超商給付押金、租金之日期與新租約簽訂日期不一致之
原因。上訴人據此主張統一超商為配合甲○○脫產而與陳宜君簽
訂假租賃契約，並不可採。又查甲○○與陳宜君間就系爭房屋之
所有權移轉登記，雖經法院判決認定通謀虛偽意思表示而無效，
並確定在案，此雖有上訴人提出之台灣雲林地方法院九十二年度
訴字第四七三號、台灣高等法院台南分院九十三年度上字第一五
七號、最高法院九十四年度台上字第八六七號等裁判書為證。惟
按租賃，乃特定當事人間所締之契約，出租人既不以所有人為限
。統一超商與陳宜君間，就系爭房屋及租金意思表示一致，其租
賃契約即為成立，縱非由所有人出租，仍不影響新租賃契約之效
力。另統一超商因上訴人對甲○○、陳宜君提起上開訴訟，而質
疑陳宜君是否取得系爭房屋所有權，唯恐陳宜君無法履行提供系
爭房屋之對待給付，乃拒絕給付陳宜君自九十三年八月起之租金
，而遭陳宜君提起給付租金之訴，並經台灣雲林地方法院九十五
年度六簡字第二九三號判決統一超商應給付陳宜君自九十三年八
月二十五日起至九十四年十二月六日止（因系爭房屋已於九十四
年十二月六日經第三人葉淑麗拍賣取得）之租金二百六十二萬七
千六百九十七元，有該判決書可參，足證統一超商信賴地政機關
之登記資料，認為與系爭房屋之登記所有權人締結租賃契約較能
獲得保障，而與甲○○合意於九十一年十二月二十四日終止系爭
租賃契約，並無配合甲○○脫產而與陳宜君簽訂假租賃契約之情
事。末查上訴人雖主張：統一超商於九十一年十二月九日收受扣
押命令後，已依法陳報執行結果，即發生扣押效力，其後主張系
爭租賃契約終止而與陳宜君簽訂新租約，為通謀虛偽，損及上訴
人權利云云。惟按假扣押為保全將來強制執行之程序，故對於債
權執行假扣押者，執行法院僅應準用強制執行法第一百十五條第
一項之規定，分別發禁止處分清償之命令，以保全將來之強制執
行；至於強制執行法第一百十五條第二項所定之許債權人收取命
令及將債權移轉於債權人之命令，則不在準用之列。是在就債務
人對於第三人之債權實施假扣押，執行法院依強制執行法第一百
十五條第一項規定，所發扣押命令僅在禁止債務人收取，或為其
他處分，並禁止第三人向債務人為清償，至於該債權所發生之基
礎原因，如薪資之於任職，租金之於租約，則非扣押命令效力所
及。換言之，扣押命令之效力僅及於已發生或將發生之薪資或租
金，而不及於薪資或租金之基礎關係，故債務人自得任意離職或
終止契約關係。統一超商九十二年二月二十五日之陳報狀雖於第
一項記載：「本公司已依北院錦九十一全未字第三四二五號執行
命令要旨與已扣押原自九十一年十二月二十四日起應給付債務人
之租金」，惟其第二項復載明：「本公司另於日前接獲甲○○（
誤繕為第三人陳宜君）之委任律師來函，表示第三人已於陳報人
應給付債務人租金之日起取得該租賃標的之所有權並主張買賣不
破租賃請求陳報人給付租金」等語，統一超商上開陳報狀之真意
，係表明其先前於九十一年十二月九日接獲法院扣押命令時，雖
有依令扣押原自九十一年十二月二十四日起應給付甲○○之租金
，然後來甲○○於該二十四日將系爭房屋移轉所有權予陳宜君，
並經陳宜君催討租金，尚難遽認統一超商有同意扣押自九十一年
十二月二十四日起之租金債權。而在該項租金債權發生前，甲○
○已與統一超商合意於九十一年十二月二十四日終止系爭租賃契
約，被上訴人間之租賃關係因終止而消滅，自無租金債權存在。
至於統一超商因終止系爭租賃契約，另與陳宜君簽訂新租賃契約
，亦與情理無違。上訴人主張統一超商與甲○○間之系爭租賃契
約並未終止，統一超商與陳宜君虛偽簽訂新租賃契約，亦無可取
。據上所述，上訴人提起本件訴訟，請求確認甲○○對於統一超
商自九十一年十二月二十五日起至九十三年六月二十四日止按月
以十七萬五千元計算之租金債權在三百零一萬二千元之範圍內存
在，為無理由，不應准許等詞，爰維持第一審所為上訴人敗訴之
判決，駁回上訴人之上訴，經核於法並無不合。上訴論旨，仍執
陳詞，指摘原判決不當，求予廢棄，非有理由。
據上論結，本件上訴為無理由。依民事訴訟法第四百八十一條、
第四百四十九條第一項、第七十八條，判決如主文。
中　　華　　民　　國　九十六　年　 十二 　月　二十八　日
                      最高法院民事第六庭
                          審判長法官  朱　建　男
                                法官  顏　南　全
                                法官  黃　義　豐
                                法官  鄭　傑　夫
                                法官  蘇　清　恭
      本件正本證明與原本無異
                                      書  記  官
中　　華　　民　　國　九十七　年　　一　　月　　八　　日
                                                      Ｑ
